【裁判字號】    96,訴,1868
【裁判日期】    970325
【裁判案由】    給付訓練費用
【裁判全文】
臺灣高雄地方法院民事判決              96年度訴字第1868號
原      告  群亞電腦股份有限公司岡山分公司
法定代理人  乙○○
訴訟代理人  甲○○律師
            蘇新竹律師
被      告  行政院勞工委員會職業訓練局南區職業訓練中心
法定代理人  丙○○
訴訟代理人  葉張基律師
上列當事人間給付訓練費用事件，本院於民國97年3 月11日言詞
辯論終結，判決如下：
  主  文
原告之訴及假執行之聲請均駁回。
訴訟費用由原告負擔。
  事實及理由
一、按訴狀送達後，原告不得將原訴變更或追加他訴，但擴張或
    減縮應受判決事項之聲明者，不在此限，民事訴訟法第255
    條第1 項第3 款定有明文。本件原告於起訴後將原應受判決
    事項之聲明即被告應給付原告新台幣（下同）1,364,062.5
    元，擴張為1,484,063 元，核係訴之聲明金額之擴張，且與
    上揭法條規定相符，依法應予准許。
二、原告主張：伊於民國95年4 月20日與被告簽訂95年度「行政
    院科技人才培訓及運用方案」資訊軟體人才職業訓練業務委
    託契約書（下稱系爭委託契約書），約定由伊依據被告所定
    「95年度行政院科技人才培訓及運用方案」辦法，代為訓練
    「網路工程師」資訊軟體人才，訓練對象學歷為經政府核准
    立案之國內外公私立大專院校非資訊相關科系畢業，且尚未
    就業之本國國民優先，如有缺額，得在預定招收人數1/5 內
    招收資訊相關科系畢業之適訓失業者，或最高學歷為高中職
    畢業，且具有工作能力與就業意願者，每班必項招收20名以
    上學員方可開班，但最多不得超過40名。伊於開班後，於95
    年5 月30日以群岡字第0950504 號函將參與受訓學員名冊與
    課程表陳報予被告，被告亦於95年6 月9 日以南訓教學字第
    0950002541號函覆同意備查；詎被告於95年6 月16日以南訓
    教學字第0950002769號函，表示伊檢送之學員名冊中有32名
    學員之學歷為高中職，與系爭委託契約之約定不符，請伊提
    出說明，經伊於95年6 月26日以群岡字第0950605 號函向被
    告說明過去訓練之大部分學員學歷均為高中職等情；嗣被告
    未指示伊應如何處理，此期間，甚至於95年6 月20日將伊代
    學員向被告申請核發之職訓生活津貼，照常核發並轉入伊之
    帳戶內，並以95年6 月27日函表示伊之第一期領據及相關資
    料已收訖等情。不料，被告卻於95年8 月11日以南訓技字第
    0950003904號函，以伊招收之學員學歷違反系爭委託契約書
    第2 條第3 項第1 款約定為由，解除雙方之委託契約。惟伊
    於95年5 月30日即陳報受訓學員之學歷，被告迄至95年8 月
    11日才表示解除契約，並拒付訓練費用，實有違誠信，況各
    職訓中心雖有學員學歷限制明文，惟歷年來多未依此辦理，
    且經伊再調查結果，本班40名學員中，大專學歷者實為18名
    ，高中學歷者僅22名，則以實際大專學歷者18名，加計高中
    畢業人數招收上限8 名（即40×1/5=8） ，合計達26人，符
    合開班人20人之標準，是被告解約於法不合，自應依約給付
    訓練費。而系爭委託契約總經費為1,570, 000元，每人訓練
    費用為36,375元，本次學員中有5 人受訓未超過一半時間即
    退訓，依約每人應扣訓練費用之半數即18187.5 元，5 人應
    扣90937.5 元，故伊可領取之訓練費用為1,484,063 元（1,
    570,000-90,937.5= 1,484,062.5 ，元以下四捨五入）。爰
    依系爭委託契約關係提起本訴，並聲明：(一)被告應給付原告
    1,484,063 元，及自起訴狀繕本送達翌日起至清償日止，按
    年息5%計算之利息；(二)願供擔保請准宣告假執行。
三、被告則以：原告於95年5 月30日申請備查時，其學員名冊並
    未附上畢業證書，且伊並非實質審查，故於同年6 月9 日發
    函同意備查，惟1 週過後（同年6 月16日），伊即發現原告
    未提出學員之畢業證書，且所記載最高學歷僅為高中職者高
    達32名，故即發函請原告說明，而原告於同年6 月26日之函
    覆內容，就招收學員不符資格乙情亦未否認，因本案預定招
    收人數為40人，原告僅得在其中1/5 內即8 人招收最高學歷
    為高中職畢業者，是上述32中之其餘24人（32-8=24） 不符
    合系爭委託契約之約定，而40人中有24人不符訓練資格，僅
    16人合於約定，不符開班人數20人之下限，故原告本次開班
    未依合約約定；又伊於96年6 月20日核發職訓生活津貼予學
    員時，係在同年6 月16日已向原告函詢學歷問題後、同年6
    月29日收受原告6 月26日之回函前，故當時係為確保學員生
    活上之利益，始先行發放此津貼，而伊於同年6 月27日發函
    表示收到第1 期款資料、已經辦理會計程序，亦同在向原告
    函詢學歷問題後、收受原告函覆前，當時伊尚未確認原告違
    約，且嗣後伊亦未支付第1 期款予原告，是自無從因伊核發
    職訓生活津貼或函覆第1 期款處理中，遽予推認伊已同意原
    告開辦此次訓練班；再伊於接獲原告95年6 月26日之回函後
    ，經進一步查證，確認原告有上開違約情事，乃分別於同年
    7 月10日及31日函知原告改善，惟原告均未改善，仍要求允
    許繼續開班，伊不得已始依系爭委託契約第13條第3 項約定
    ，於同年8 月11日發函解除該契約，而該契約既經解除，伊
    自無需給付任何費用；至原告所稱大專學歷人數實為18人等
    情，與其6 月26日之函覆不符，且於伊要求改善時未為澄清
    ，於本件復未舉證以實其說，應非屬實；退步言之，如鈞院
    認伊應給付訓練費用，該等費用計算期間至多僅能計至95年
    8 月11日解除契約時止，且本班中有2 名學員係一般身份，
    每人須各自負擔9,844 元，合計19,688元，應予扣除；而伊
    因系爭委託契約解除，須重新辦理學員訓練，而受有損害，
    依該契約第14條第1 項約定，原告應給付依契約總經費20 %
    計算之違約金，即291,000 元（1,455,000 ×20%=291,000
    ），伊就此違約金主張與伊應付之費用相抵銷等語，資為抗
    辯。並聲明：(一)駁回原告之訴；(二)如受不利判決，願供擔保
    請准宣告免為假執行。
四、兩造不爭事項：
  (一)兩造於95年4 月20日簽訂系爭委託契約書，約定由原告依據
    被告所定「95年度行政院科技人才培訓及運用方案」辦法，
    代為訓練「網路工程師」資訊軟體人才，訓練對象學歷為經
    政府核准立案之國內外公私立大專院校非資訊相關科系畢業
    ，且尚未就業之本國國民優先，如有缺額，得在預定招收人
    數1/5 內招收資訊相關科系畢業之適訓失業者，或最高學歷
    為高中職畢業，且具有工作能力與就業意願者，每班必項招
    收20名以上學員方可開班，但最多不得超過40名。
  (二)原告於95年5 月30日以群岡字第0950504 號函將參與受訓學
    員名冊與課程表陳報予被告；被告於95年6 月9 日以南訓教
    學字第0950002541號函覆同意備查。
  (三)被告於95年6 月16日以南訓教學字第0950002769號函，表示
    原告檢送之學員名冊中有32名學員之學歷為高中職，與系爭
    委託契約之約定不符，要求原告提出說明。
  (四)被告於95年6 月20日以南訓輔字第0950002837號函，表示同
    意核撥26名學員之職訓生活津貼1,235,520 元，並將匯入原
    告設於玉山銀行岡山分行之帳戶內，屆時請原告如數轉發受
    訓學員。
  (六)原告於95年6 月26日以群岡字第0950605 號函覆稱：本課程
    於招生時以高中職為主，但錄訓之學員筆試成績達80分以上
    並有強烈就業意願，因已開訓，擬請同意辦理。
  (七)被告於95年6 月27日以南訓教學字第0950002667號函回覆原
    告，已收訖本班第1 期請款領據及相關資料，刻依會計程序
    審核中。
  (八)被告於95年8 月11日以南訓技字第0950003904號函，以原告
    招收之學員學歷違反系爭委託契約書第2 條第3 項第1 款約
    定為由，解除系爭委託契約。
五、兩造爭點：
  (一)兩造是否有合意本次招生，學員學歷部分不受系爭委託契約
    第2 條第3 項第1 款之限制？或兩造是否有合意擴張受訓學
    員範圍之意？
  (二)被告解除系爭委託契約是否有據？有無權利濫用情事？
  (三)原告得否請求被告給付訓練費用？如得請求，金額應如何計
    算？
  (四)被告得否依系爭委託契約第14條第1 項約定請求原告給付違
    約金？如得請求，違約金之金額為何？得否與原告請求之訓
    練費用相抵銷？
六、本院判斷如下：
  (一)兩造是否有合意本次招生，學員學歷部分不受系爭委託契約
    書第2 條第3 項第1 款之限制？或兩造是否有合意擴張受訓
    學員範圍之意？
  1.系爭委託契約書第2 條第3 項第1 款及同條第5 項分別約定
    ：「三、訓練對象：(一)學歷：必須經政府核准立案之國內外
    公私立大專院校非資訊相關科系畢業，且尚未就業之本國國
    民優先。如有缺額，得在預定招生人數1/5 內招收資訊相關
    科系畢業之適訓失業者或最高學歷為高中職畢業，且具有工
    作能力與就業意願者」、「五、每一班必須招收20名（含）
    以上學員方可開課，但最多不得超過40名，每班訓練人數未
    達40名者，仍依原核定單價計費，乙方（指原告）不得申請
    從新價價」等語。而原告對於本次招收之學員學歷確實未符
    合系爭契約第2 條第3 項第1 款之規定乙節，並不爭執（見
    本院卷第293 頁），則原告得否依系爭委託契約書向被告請
    求給付本件訓練費用，即應審酌兩造簽訂系爭委託契約書時
    ，就關於學員學歷部分是否為開班之必要條件，又或者兩造
    是否有合意擴張受訓學員範圍等情。
  2.按解釋意思表示應探求當事人之真意，不得拘泥於所用之辭
    句，民法第98條定有明文。意思表示不明確，使之明確，屬
    意思表示之解釋；意思表示不完備，使之完備，屬意思表示
    之補充。前者可減少爭議，後者可使意思表示之無效減至最
    低程度。意思表示解釋之客體，為依表示行為所表示於外部
    之意思，而非其內心之意思。當事人為意思表示時，格於表
    達力之不足及差異，恆須加以闡釋，至其內心之意思，既未
    形之於外，尚無從加以揣摩。故在解釋有對話人之意思表示
    時，應以在對話人得了解之情事為範圍，表意人所為表示行
    為之言語、文字或舉動，如無特別情事，應以交易上應有之
    意義而為解釋，如以與交易慣行不同之意思為解釋時，限於
    對話人知其情事或可得而知，否則仍不能逸出交易慣行的意
    義。解釋意思表示端在探求表意人為意思表示之目的性及法
    律行為之和諧性，解釋契約尤須斟酌交易上之習慣及經濟目
    的，依誠信原則而為之。關於法律行為之解釋方法，應以當
    事人所欲達到之目的、習慣、任意法規及誠信原則為標準，
    合理解釋之，其中應將目的列為最先，習慣次之，任意法規
    又次之，誠信原則始終介於其間以修正或補足之（最高法院
    88年度台上字第1671號判決意旨參照）。
  3.原告雖主張關於受訓學員學歷之員額限制，雖系爭委託契約
    書訂有明文，惟依歷年各職訓中心委託辦理職業訓練時，大
    多未遵守相關規定辦理，顯見雙方並無受此約定拘束之意，
    或有合意擴張受訓學員範圍之情形云云，並提出委訓業務說
    明書、勞務委任契約書、訓練學員名單及學員甄選及錄取名
    單等資料（見本院卷第106-141 頁），然此為被告所否認。
    雖依原告提出之訓練學員名單其上雖記載學員之學歷大多為
    高中職，亦即參與受訓學員之學歷確實未符合委託契約中關
    於參訓學員學歷限制之約定。惟按私文書應由舉證人證其真
    正，民事訴訟法第357 條前段定有明文，且當事人提出之私
    文書必須真正而無瑕疵，始有形式的證據力，此形式的證據
    力具備後，經法院調查其記載之內容與待證事項有關確屬可
    信者，始有實質的證據力。查：被告於審理時已辯稱：原告
    提出上開名單係私文書，伊否認為真正等語（見本院卷第18
    9 頁）。參以依原告提出之學員名單，其上雖有記載受訓學
    員學歷為何，然原告並無提出其他證據證明其上之記載為真
    ，是此，實難以原告提出之上述學員名單等資料，遽認各職
    訓中心確實多有未遵守關於受訓學員學歷限制之情，進而認
    兩造在簽訂系爭委託契約書，即有合意不受學員學歷限制之
    意思自明。是此，原告主張兩造有合意擴張受訓學員範圍之
    情云云，尚有可疑。
  4.再者，原告於95年5 月22日開訓，並於95年5 月30日將參與
    受訓學員名冊及課程表資料送請被告等情，為兩造所不爭執
    ，復有原告95年5 月8 日群亞字第095050801 號函及95年5
    月30日群岡字第0950504 號函暨所附學員名冊在卷可按（見
    本院卷第73-77 頁），而被告於95年6 月9 日以南訓教學字
    第0950002541號函覆原告同意備查伊提出之學員名冊及課程
    表一事，亦有上開函文可參（見本院卷第78頁）。觀之原告
    提出之學員名冊，關於學員最高學歷之記載，40名學員中僅
    有8 名學員為大學或專科之學歷，其餘32名均記載為高中學
    歷，是被告最遲於95年6 月9 日時，已知悉本班學員之學歷
    確實未符合系爭委託契約書之約定，然此是否代表被告有同
    意兩造不受學員學歷限制之意？依前揭被告南訓教學字第09
    50002541號函之內容，被告係同意「備查」原告提出之學員
    名冊及課程表，亦即95年6 月9 日當時，被告並非經實質審
    查後，於伊已明知本案學員學歷不符系爭委託契約書規定之
    情形下，仍發函同意原告繼續本案之職業訓練課程。是此，
    要難以被告曾發函同意備查原告提出之學員名冊之舉，即認
    雙方有合意不受系爭委託契約書中關於學員學歷限制之情。
    參以被告於函覆備查後1 週後，立即於95年6 月16日以南訓
    教學字第0950002769號函詢問原告，關於伊檢送之學員名冊
    內有32名學員僅具有高中職學歷，並不符系爭委託契約書第
    2 條第3 項規定一事，請原告提出說明。倘兩造就系爭委託
    契約書關於學員學歷限制乙節，確有不受該限制之真意或習
    慣，為何兩造簽訂系爭經營契約書時，仍要就受訓對象之學
    歷一事，加以明文規範？抑或被告為何於簽約後，仍要求原
    告對學員學歷不符約定一事，提出說明之舉？足徵兩造簽訂
    系爭委託契約書之時或被告函覆同意備查之際，被告均未同
    意在受訓學員學歷不符合規定之情下，原告仍得依系爭委託
    契約書，辦理本案資訊軟體人才職業訓練自明。
  5.另原告主張被告於95年6 月20日有將伊代學員向被告申請核
    發之職訓生活津貼，照常核發並轉入伊之帳戶內，並以95年
    6 月27日函表示伊之第1 期領據及相關資料已收訖等情，而
    認被告確實有同意原告繼續辦理本案資訊軟體人才職業訓練
    云云。惟：被告於95年6月27日，以南訓教學字第095000266
    7 號函回覆原告，表示已收訖本班第1 期請款領據及相關資
    料，刻正依會計程序審核中等語（見本院卷第81頁），而觀
    之上開函文之發文日期及說明欄記載，被告係於95年6 月27
    日發文，且發文目的係在回覆原告95年6 月2 日關於第1 期
    請款事宜，惟原告係於95年6 月29日，始接獲原告於95年6
    月26日以群岡字第0950605 號函覆關於關於學員學歷問題一
    事，有上述函文及被告收文登記簿可按（見本院卷第80及第
    82頁）。是被告函覆原告關於第1 期請款事項時（即95年6
    月27日），原告確實尚未接獲原告答覆關於學員學歷不符之
    說明，是被告抗辯當時伊尚未確認原告違約，故於95年6 月
    27日仍發函同意原告第1 期受訓費用請款之舉等語，尚難有
    悖常理。準此，要難以被告有同意原告第1 期請款之舉，即
    認被告已明知學員學歷有不符契約約定之情，仍同意本案訓
    練課程自明。綜上，原告主張兩造有合意不受上述學員學歷
    限制之真意或兩造有合意擴張受訓學員範圍之情云云，均與
    實情有違，要難採信。
  (二)被告解除系爭委託契約是否有據？有無權利濫用情事？
  1.被告於95年8 月11日以南訓技字第0950003904號函，以原告
    招收之學員學歷違反系爭委託契約書第2 條第3 項第1 款約
    定為由，解除系爭委託契約書等情，為兩造所不爭執。依原
    告於95年6 月26日函覆被告關於學員資格不符規定一事，其
    稱：「說明：本課程於招生時多以高中職為主，但錄訓學員
    之筆試成績達80分以上並有強烈就業意願，因已開訓，擬請
    同意辦理。未來招生將按招標文件辦理」等語，此有原告於
    95 年6月26日群岡字第0950605 號函（見本院卷第80頁）。
    依上開函文，原告於開班招生當時，確已知學員學歷多為高
    中職，並不符合系爭委託契約書關於學員學歷限制之約定灼
    然。佐以，原告在被告請伊就學員學歷部分一事提出說明時
    ，原告係以學員筆試與就業意願為由，希望被告同意繼續辦
    理本案之職業訓練，並表示未來招生將會按招標文件辦理，
    顯見原告自始知悉本案學員學歷確實不違系爭委託契約書之
    約定。
  2.按系爭委託契約書第13條第3 項契約解除規定：「乙方（指
    原告）有下列情形之一者，甲方（指被告）得以書面通知乙
    方解除契約。‧‧‧三、未能依照既定『95年度行政院科技
    人才培訓及運用方案』資訊軟體人才職業訓練計畫實施訓練
    ‧‧‧十一、乙方因可歸責於己之事由未履行本契約之規定
    ，經甲方以書面通知乙方解除契約‧‧‧」。承前所述，系
    爭委託契約書確實有明確規範訓練對象學歷限制及開班人員
    人數之下限限制，原告本應遵守上開規定，然原告卻在明知
    該班之學員學歷不符約定情況下仍招生開班，且在被告95年
    7 月10日及同年月31日函通知原告改善關於學員學歷違反系
    爭委託契約書第2 條第3 項第1 款時，原告均未提出改善計
    畫，僅要求被告允許伊繼續開班等情，有被告95年7 月10日
    南訓技字第0950003051號函、95年7 月31日南訓技字第0950
    003679號函及原告95年8 月7 日群岡字第0950803 號函在卷
    可參（見本院卷第88-90 頁）。是此，本件係因原告未遵守
    系爭委託契約書關於學員學歷限制之約定辦理招生，又未符
    合開班之人數下限限制，且在被告要求伊改善後，未提出仍
    解決方案，則被告依系爭委託契約書第13條第3 項解除本件
    委託契約，自屬合法。
  3.被告解約有無權利濫用或違反誠信原則：
    按「民法第148 條權利之行使，不得以損害他人為主要目的
    之規定，係在限制權利人行使權利，專以損害他人為主要目
    的。若當事人行使權利，雖足使他人喪失利益，苟非以損害
    他人為主要目的，即不受該條規定之限制」，最高法院86年
    台上字第1807號著有裁判要旨可稽。本件原告固主張伊於95
    年5 月30日即陳報受訓學員學歷之資料予被告，被告迄至95
    年8 月11日，始以學員學歷不合約定為由，表示解除本件契
    約，並拒付訓練費用，顯有違誠信原則，況各職訓中心雖有
    學員學歷之限制明文，惟歷年來多未依此辦理，是被告遽行
    解約，顯有權利濫用、違反誠信原則之情事云云。惟查：兩
    造於簽訂系爭委託契約書時，既然就受訓對象之學歷及開班
    人數有所限制等情，已加以明文約定，則原告本依約履行，
    而原告開班招生之際，早知該班有學員學歷不符系爭委託契
    約書之情，而經被告多次發文請原告提出改善計畫，然原告
    未提出解決方案等情，亦均如前述，參以本案被告主要係為
    培養及訓練資訊軟體人才，並以學員結訓後直接就業為目標
    ，是被告對於參與受訓之學員學歷，當有一定之限制要求，
    既然兩造簽約當時，均知訓練對象有學歷之限制，則原告本
    應遵守規定辦理招生事宜，則被告在知悉本班有學員學歷不
    合約定，致開班人數將不合規定之情時，為避免權益受損乃
    行使解約權，此並非以損害他人為主要目的，自無權利濫用
    可言。是此，本件被告依法行使解約權，自無何違反誠信可
    言，原告上開主張並無理由。
  4.基上，既然被告已經合法解除本件委託契約，則原告依契約
    關係，請求被告給付訓練費用，自無理由，應予駁回。
七、綜上所述，本件係原告未遵守系爭委託契約書中關於學員學
    歷及開班人數之限制，致被告以原告違約為由，合法解除本
    件契約，則原告本於契約關係請求被告給付1,484,063 元受
    訓費用，及自起訴狀繕本送達翌日起至清償日止，按年息5%
    計算之利息，實無理由，應予駁回，因原告敗訴，其假執行
    之聲請失所附麗，應併駁回。
八、據上論結，原告之訴為無理由，依民事訴訟法第78條，判決
    如主文。
中    華    民    國    97    年    3     月    25    日
                  民事第四庭  法  官  張茹棻
以上證明與原本無異。
如不服本判決，應於判決送達後20日內向本院提出上訴狀並表明
上訴理由，如於本判決宣示後送達前提起上訴者，應判決送達後
10日內補提上訴理由書（須附繕本）。
中    華    民    國    97    年    3     月    25    日
                              書記官  黃美秀


司法院資訊處製作；財團法人民間司法改革基金會備份。
